臺灣臺南地方法院民事判決
110年度保險字第32號
原      告  林麗珠
訴訟代理人  陳建豪
被      告  三商美邦人壽保險股份有限公司

法定代理人  陳翔玠
訴訟代理人  王致尹律師
上列當事人間請求確認變更受益人無效事件，經本院於民國111
年5月9日言詞辯論終結，判決如下：
    主      文
原告之訴及假執行之聲請均駁回。
訴訟費用由原告負擔。
    事實及理由
壹、程序方面：
    按訴狀送達後，原告不得將原訴變更或追加他訴，但擴張或
    減縮應受判決事項之聲明者，不在此限，民事訴訟法第255
    條第1項第3款定有明文。查本件原告起訴時原訴之聲明係請
    求被告應給付原告新臺幣（下同）170萬元之理賠金（見補
    字卷第15頁），嗣於訴狀送達被告後，於民國111年5月9日
    本院言詞辯論時當庭變更訴之聲明為被告應給付原告532,58
    6元(見本院卷第357頁）。核原告所為係縮減應受判決事項
    之聲明，與上開規定相符，應予准許。
貳、實體方面：
一、原告起訴主張：原告於民國91年4月21日、同年5月7日以其
    為要保人及受益人，並以訴外人即其子陳建旭為被保險人，
    向被告投保三商美邦金富多終身保險（保單號碼為00000000
    0000號，下稱系爭金富多保險）及三商美邦金祥安終身壽險
    （保單號碼為000000000000號，下稱系爭祥安保險）。嗣陳
    建旭因健康問題，於108年10月31日進入郭綜合醫院檢查治
    療，於108年11月5日確診肝癌末期，旋於同日轉院至奇美醫
    院，後於108年11月24日死亡，惟於陳建旭死亡後，原告向
    被告請領保險金時，始知陳建旭於住院期間已變更系爭金富
    多保險、系爭祥安保險之受益人為訴外人即其配偶吳蕙萍，
    然陳建旭於住院期間，意識已處於恍惚、無法理解他人談話
    之意，因此陳建旭變更受益人之行為應屬無效，且陳建旭上
    開變更受益人之程序，係委由與吳蕙萍熟識並已離開被告公
    司之友人蔡碧珍辦理，程序上亦有瑕疵。為此，爰依民法第
    247條之規定提起確認訴訟，並依系爭金富多保險、系爭祥
    安保險之約定，請求被告原給付予吳蕙萍之保險金532,586
    元應返還予原告。並聲明：㈠確認陳建旭與被告間就系爭金
    富多保險、系爭祥安保險，所為變更受益人為吳蕙萍之行為
    無效。㈡被告應返還原告532,586元。㈢願供擔保請准宣告假
    執行。
二、被告則以：原告於99年1月29日變更系爭金富多保險及系爭
    祥安保險之要保人為陳建旭，陳建旭復於99年2月3日改由其
    所有之郵局帳戶扣繳保費，原告已非系爭金富多保險及系爭
    祥安保險之要保人，嗣陳建旭於108年11月1日將系爭金富多
    保險及系爭祥安保險之受益人變更為吳蕙萍，符合保險契約
    變更之流程，且經被告公司經辦人員辨識要保文件及契約變
    更文件上相關簽名均無明顯不符，因此陳建旭變更受益人之
    行為應屬有效等語置辯。並聲明：㈠原告之訴駁回。㈡如受不
    利判決，願供擔保請准宣告免為假執行。    
三、兩造不爭執事項：
  ㈠原告於91年4月21日以其為要保人及受益人，並以陳建旭為被
    保險人，向被告投保系爭金富多保險，嗣原告於99年1月29
    日變更系爭金富多保險之要保人為陳建旭，陳建旭復於99年
    2月3日改由其所有之郵局帳戶扣繳保費，並於108年11月1日
    變更受益人為吳蕙萍。
  ㈡原告於91年5月7日以其為要保人及受益人，並以陳建旭為被
    保險人，向被告投保系爭祥安保險，嗣原告於99年1月29日
    變更系爭祥安保險之要保人為陳建旭，陳建旭復於99年2月3
     日改由其所有之郵局帳戶扣繳保費，並於108年11月1日變
    更受益人為吳蕙萍。
  ㈢被告於108年12月13日給付吳蕙萍系爭金富多保險之身故保險
    金376,511元及系爭祥安保險之身故保險金156,075 元。
  ㈣被告於108年12月10日給付原告及吳蕙萍系爭祥安保險之住院
    醫療保險金各129,000元。
四、兩造爭執事項：
  ㈠陳建旭就系爭金富多保險、系爭祥安保險變更受益人為吳蕙
    萍，是否有效？
  ㈡若上開變更受益人之行為無效，則原告請求被告返還保險理
    賠金532,586元，有無理由？
五、得心證之理由：
　㈠按確認法律關係之訴，非原告有即受確認判決之法律上利益
    者，不得提起之，民事訴訟法第247條第1項前段定有明文。
    所謂即受確認判決之法律上利益，係指法律關係之存否不明
    確，原告主觀上認其在法律上之地位有不安之狀態存在，且
    此種不安之狀態，能以確認判決將之除去者而言，若縱經法
    院判決確認，亦不能除去其不安之狀態者，即難認有受確認
    判決之法律上利益（最高法院52年台上字第1240號判例意旨
    參照）。原告主張陳建旭就系爭金富多保險、系爭祥安保險
    變更受益人為吳蕙萍之行為無效，被告應返還保險理賠金53
    2,586元等情，既為被告所否認，則原告是否仍為系爭金富
    多保險、系爭祥安保險之受益人法律關係即屬不明確，原告
    在法律上之地位自有不安狀態存在，且此種不安之狀態能以
    確認判決將之除去，是堪認原告提起本件訴訟應具有確認利
    益。
　㈡依系爭金富多保險契約第29條第1項及系爭祥安保險契約第28
    條第1項之約定，要保人於訂立本契約時戶或保險事故發生
    前，得指定或變更受益人。經查，原告於99年1月29日已將
    系爭金富多保險、系爭祥安保險之要保人，變更為陳建旭，
    既為兩造所不爭執，則依上開約定，陳建旭自得於保險事故
    發生前，變更受益人，是陳建旭於108年11月1日分別將系爭
    金富多保險、系爭祥安保險變更受益人為吳蕙萍，核與上開
    約定相符，自屬有效之契約變更行為。
　㈢原告固主張陳建旭於變更受益人時已意識不清，故其所為之
    變更行為應屬無效云云。惟依證人即為陳建旭辦理變更身故
    受益人之受託人蔡碧珍於本院審理時具結證稱：伊與陳建旭
    及吳蕙萍已認識10幾年，於陳建旭住院期間去探望時，陳建
    旭曾表示希望協助處理後續受益人變更之問題，伊先前在被
    告公司擔任業務員長達11年，雖然在本件案發時，已不在被
    告公司任職，但基於朋友的立場，確定陳建旭意識非常清醒
    下，在契約內容變更書上關於要保人欄及被保險人欄親自簽
    名後，伊就協助幫忙辦理等語綦詳（見本院卷第366頁至第3
    69頁），核於臺南市郭綜合醫院亦函覆本院稱：陳建旭於10
    8年10月31日因背痛及白血球過多至臺南市郭綜合醫院急診
    就診，經腹部電腦斷層掃瞄檢查發現疑似罹患多發性肝腫瘤
    ，而安排住院檢查，依病歷記載及護理記錄之敘述，陳建旭
    於108年11月1日當日意識清楚，可理解他人談話，四肢活動
    正常，可為簽名之行為等情相符，此有該院111年3月28日郭
    綜事字第1110000139號函暨所附陳建旭之病歷、護理紀錄表
    及病歷摘要在卷可稽（見本院卷第243頁至第319頁），足見
    陳建旭於108年11月1日簽署契約內容變更書時，係於意識清
    楚而可理解他人之談話下，所為變更受益人之行為，是原告
    此部分之主張自難憑採。
　㈣原告復主張蔡碧珍於協助陳建旭辦理變更受益人時，已非被
    告公司之業務員，由蔡碧珍協助辦理自會有偏袒吳蕙萍之處
    云云。惟稽之變更身故受益人所為之契約內容變更書暨補發
    保單申請書所載，同時併列「業務員簽名/受託人簽名」、
    「業務員登錄字號/受託人身分證字號」、「業務員電話/受
    託人電話」等欄位，且於申請書填寫須知及應注意事項一般
    事項第4點亦規定「委託他人辦理時，須檢附代理人身分證
    」（見本院卷第91頁至第93頁、第139頁至第141頁），顯見
    協助要保人辦理受益人之變更，並不以被告公司之業務員為
    限，因此蔡碧珍受陳建旭之託辦理變更受益人申請，於法並
    無不合之處。至原告主張蔡碧珍有偏袒吳蕙萍部分，迄至本
    院言詞辯論終結前，均未能提出證據以實其說，自難採為對
    原告有利之認定。
　㈤從而，原告主張陳建旭就系爭金富多保險、系爭祥安保險變
    更受益人為吳蕙萍之行為無效，既無理由，則被告給付保險
    理賠金532,586元予吳蕙萍，即屬有據，是原告請求被告返
    還保險理賠金532,586元部分，自無理由。    
六、綜上所述，原告主張陳建旭就系爭金富多保險、系爭祥安保
    險變更受益人為吳蕙萍之行為無效，及被告應返還保險理賠
    金532,586元，均無理由，應予駁回。又原告之訴既經駁回
    ，其假執行之聲請亦失所附麗，應併予駁回。
七、本件為判決基礎之事證已臻明確，兩造其餘攻擊防禦方法及
    舉證，經本院斟酌後，認為均不足影響本判決之結果，爰不
    逐一論列，附此敘明。
八、訴訟費用負擔之依據：民事訴訟法第78條。
中　　華　　民　　國　　111 　年　　5 　　月　　31　　日
                  民事第一庭    法  官　施志遠  
以上正本係照原本作成。
如對本判決上訴，須於判決送達後20日內向本院提出上訴狀。
如委任律師提起上訴者，應一併繳納上訴審裁判費。
中　　華　　民　　國　　111 　年　　5 　　月　　31　　日
                                書記官　黃心瑋